臺灣高等法院刑事判決　　　　　　　 100年度上易字第1067號
上　訴　人　臺灣臺北地方法院檢察署檢察官
上　訴　人
即　被　告　李采琪
　　　　　　李再卿
上列上訴人等因被告等傷害等案件，不服臺灣臺北地方法院99年
度易字第3444號，中華民國100年4月15日第一審判決（起訴案號
：臺灣臺北地方法院檢察署99年度偵字第25604號），提起上訴
，本院判決如下：
    主  文
上訴駁回。
    事  實
一、李采琪、李再卿為找洪發看之媳婦林采欣，商由李再卿之友
    人蕭益男陪同其二人前往。於民國99年2月10日19時許，李
    采琪攜子與李再卿、蕭益男一同前往洪發看位於臺北市○○
    區○○路2段96巷24號2樓之2住處，由蕭益男敲拍洪發看住
    處樓下鐵門喚門，洪發看聞聲指示孫子下樓開門，李再卿及
    李采琪即隨蕭益男上樓並進入洪發看住處之陽台。洪發看詢
    蕭益男來此何事，站在蕭益男身後之李再卿及李采琪隨即上
    前，洪發見一見李再卿及李采琪二人，即對其等表示不歡迎
    ，並請其等馬上離去。蕭益男聞言抱著小孩退至門外，但李
    采琪及李再卿二人受此退去之要求，卻仍留滯於洪發看住處
    陽台不離去。李采琪並進而與洪發看發生口角，其除一邊口
    呼「林采欣，出來」，一邊試圖進入屋內找林采欣。洪發看
    見狀出手阻擋，詎李采琪竟另行起意，基於傷害之犯意，與
    洪發看在陽台與客廳間拉扯，洪發看伸手拉抓李采琪之雙手
    時，李采琪用指尖抓摳洪發看雙手前臂，致洪發看雙手前臂
    因而受有多處破皮傷之傷害（李采琪同日亦受有傷害，洪發
    看所涉傷害罪部分，業經原審法院以99年度易字第2932號判
    處拘役5日確定）。
二、案經洪發看訴由臺北市政府警察局萬華分局報告臺灣臺北地
    方法院檢察署檢察官偵查起訴。
    理  由
壹、證據能力事項:
一、證人蕭益男於偵查中之證詞，業經具結以擔保其證詞之憑信
    性，符合法定要件，亦無顯不可信之情況，依刑事訴訟法第
    159條之1規定，自得為證據。
二、卷附告訴人及被告所分別提出之現場照片，均係傳達照片當
    時現場情況，並不存在人對現實情之知覺、記憶所經發生的
    表現錯誤，是照片之性質係非供述證據，無傳聞證據之適用
    ，且亦別無證據足認上開照片有經偽造、變造之情形，該等
    照片自均有證據能力。
貳、實體部分：
一、訊據被告李采琪、李再卿固均坦承於上揭時間，與證人蕭益
    男相偕至告訴人洪發看之住處，其等並均曾進入告訴人前揭
    住處之客廳前長廊處，另被告李采琪亦坦承與告訴人發生口
    角及拉扯，惟被告二人均矢口否認有受退去之要求仍滯留他
    人住宅之犯行，另被告李采琪亦否認有傷害之犯行。被告李
    采琪辯稱：2月10日伊去告訴人家，伊等到達時是蕭益男敲
    門，告訴人叫孫子開門讓伊等進去。告訴人看到伊就拽伊手
    、罵伊，伊大聲叫「采欣，出來」，伊跟李再卿拿相機和告
    訴人對照，告訴人搶伊手上相機，伊把相機奪回來給李再卿
    ，告訴人就跟伊拉扯，伊跌倒，伊怎麼可能出手打他，伊力
    量不夠。後來伊先走，去找車子，警察來時伊不在場，伊並
    沒有聽到告訴人有叫伊離去，伊也沒有滯留而不離去云云。
    被告李再卿辯稱：伊等是請蕭益男帶伊等進去，告訴人叫孫
    子來開門，伊等進入告訴人家前面的走廊，沒有跨過門檻，
    也沒有到客廳。李采琪上來後問告訴人為什麼把南投法院的
    案件移到臺北，為什麼要到草屯打她，告訴人就拽李采琪的
    手，李采琪撞到旁邊牆壁、摔倒，伊把李采琪扶起來，並警
    告告訴人不要再欺負李采琪，否則伊要照相並報警，告訴人
    繼續打李采琪，伊照幾張相並報警，之後告訴人叫伊等出去
    ，伊說伊等要等警察來，伊等怎麼出去云云。經查：
  (一)被告李采琪、李再卿為找告訴人之媳婦林采欣，於99年2月
    10日19時許，由證人蕭益男陪同其二人前往告訴人位於臺北
    市○○區○○路2段96巷24號2樓之2住處，由證人蕭益男敲
    拍告訴人住處樓下鐵門，告訴人指示孫子下樓開門，被告二
    人跟隨證人蕭益男後方進入告訴人住處客廳前之長廊，告訴
    人於見到被告二人進入陽台後，立即要求其等離去，證人蕭
    益男聞言即退出陽台，但被告二人卻未依立即退去，仍滯留
    於陽台內，被告李采琪並進而與告訴人發生口角及拉扯，致
    告訴人受有上述傷害等情，業據證人即告訴人洪發看於原
    審結證：伊住處1樓沒有電鈴，對方敲鐵門喊得很大聲，伊
    外孫去開1樓的門，蕭益男進來，伊不認識他，接著就看到
    李再卿走進來，伊說伊不歡迎你們，請你們出去，伊喊了好
    幾次，蕭益男出去，李采琪擠進來喊林采欣的名字，李再卿
    喊林采欣欠他很多錢，要講土地的事情，李采琪動手往前推
    ，伊抓李采琪的腕關節，李采琪用指甲捏，伊被李采琪抓傷
    等語（原審卷第97頁正、反面）。證人蕭益男於偵查及原
    審證稱：告訴人家裡沒有電鈴，伊在一樓敲鐵門，敲了很久
    告訴人的孫子來開，伊等上2樓，告訴人在客廳前面的走廊
    上，問伊你要做什麼事情，伊說要找你媳婦，李采琪就上前
    ，告訴人和被告就在陽台上吵架，伊就站到門外去，李采琪
    走到客廳的門前面叫「林采欣，出來」，告訴人看就抓住李
    采琪的手，二人拉扯，告訴人叫他們出去，說他們私闖民宅
    ，被告二人在告訴人的陽台約待了15分鐘等語（偵卷第40頁
    、原審卷第90、91頁）。證人即據報前往處理之員警廖國
    雄於原審證稱：當天有通報說有人私闖民宅而至2樓現場，
    告訴人說他們侵入民宅，說他被李再卿的女兒打，伊看到告
    訴人手部有受傷，傷勢是破皮，有一點流血等語屬實（原審
    卷第103頁）。並有告訴人所提出之西園醫院所出具之診斷
    證明書1紙及告訴人與被告分別偵查及原審提出之現場照片
    在卷可稽（偵卷第4至7頁、原審卷第16頁背面）。被告二人
    初入告訴人住處陽台，係經由告訴人之孫子下樓主動開門，
    而非未經許可強行闖入，固難認係屬無故侵入他人住宅。然
    告訴人既已出言要求其等退去，被告二人竟不退去而留在原
    地，其二人之行為，自已屬於滯留無疑。
  (二)又依告訴人於偵查中提出之現場照片所示（偵卷第4至7頁）
    ，被告二人當時所站立之位置，係告訴人住處客廳前的長廊
    ，該長廊之地面上堆置腳踏車等諸多告訴人所有之私人物品
    ，長廊上方並設置外推的鐵窗平台，平台上亦堆置為數不少
    的物品，長廊外有鐵門區隔內外，鐵門外尚有供通行之平台
    。其設置方式與時下一般公寓之陽台完全相同，質之證人即
    告訴人洪發看亦證稱：該處外人不能隨意進出等語甚詳，足
    認被告二人當時所在之長廊確屬告訴人住處之陽台無疑，應
    為告訴人住宅之一部份，非經准許不得無故滯留其內。而參
    諸前揭告訴人所提出之現場照片（偵字第4至5頁），證人蕭
    益男均始終站在陽台外的平台，反觀被告二人則猶站立在陽
    台內。告訴人前揭住處陽台雖非極為寬敞，但容納下證人蕭
    益男仍綽綽有餘，若非告訴人曾出言要求被告二人及證人蕭
    益男等人離去，證人蕭益男殊無必要獨自站立在門外平台上
    。且依上揭照片所示，被告二人站在陽台處時，輪流持相機
    拍照、交談、打電話，客觀上並無任何不能自由離去之狀況
    ，益徵其二人係故意留滯在現場不離去。是被告二人辯稱：
    是因被告李采琪遭告訴人抓拽無法離去云云．為卸責之詞，
    不足採信。
  (三)末按刑法第306條之留滯住宅罪，並未設有例外不罰之免責
    事由或阻卻違法事由。因此被告二人自不得以找林采欣、歸
    還土地權狀、質問南投案件移轉原因或等待警察前來處理為
    由，執為可受退去之要求後而仍不離去之藉口。況若被告二
    人若要交還林采欣土地所有權狀，其大可委託告訴人代收，
    或以其他方法歸還。另關於雙方南投涉訟之案件，是否可以
    移轉，自亦應由雙方至法庭中透過合法之訴訟程序予以主張
    ，亦不容被告二人藉詞至告訴人住處咆哮、拉扯或滯留不去
    ，妨害告訴人居住之安寧。雖被告二人停留在告訴人住處陽
    台之時間不長，惟告訴人既已要求被告二人離去，被告二人
    仍不離去，自有故意，無法以上揭理由而解免其刑事責任。
  (四)依前揭診斷證明書之記載，告訴人所受之傷勢為:「破皮傷
    」，與證人廖國雄所證述之其當天在現場所目睹之傷勢狀況
    相吻合。另依被告李采琪於99年12月15日提呈之現場3張照
    片，其中第1張顯示告訴人站在被告李采琪之左後方；第2張
    顯示被告李采琪轉身面對告訴人，告訴人伸出左手抓被告李
    采琪，李采琪用左手推告訴人胸部，右手則彎曲指節，扣在
    告訴人的左手前臂接近手腕處，與證人洪發看所證述：伊抓
    李采琪的腕關節，李采琪用指甲捏等語亦相一致。被告李采
    琪推擠告訴人，而與告訴人相互拉扯，在告訴人拉抓其手時
    ，復故意以指尖抓摳告訴人，並致告訴人受破皮傷，足認其
    係基於傷害之故意而為之。
  (五)至於被告李采琪雖另辯稱：警察來前伊跟李再卿要車鑰匙，
    就先離開，沒有不離去云云。惟員警廖國雄接獲通報抵告訴
    人住處時，在現場僅看到被告李再卿、證人蕭益男及告訴人
    ，嗣一同下樓時，始在馬路上遇到被告李采琪一節，固業據
    證人廖國雄於原審結證在案（原審卷第103、104頁）。惟承
    前所述，被告李采琪在告訴人要求離去時，不僅未離去，並
    試圖推擠告訴人入屋，且與告訴人發生前述拉扯行為，其行
    為於該時已構成刑法第306條第2項之滯留他人住宅之構成要
    件，縱其在與告訴人拉扯完畢後，先行離去，亦無礙於其前
    開已成立之罪責。
  (六)綜上所述，被告二人所辯均不足採信。本件被告二人留滯住
    宅罪之犯行，以及被告李采琪傷害之犯行，均事證明確．洵
    堪認定，應予依法論科。
二、被告二人進入告訴人家陽台後，經告訴人要求離開而未離去
    ，仍留置於告訴人家陽台內，核其等所為，係犯刑法第306
    條第2項之受退去要求仍滯留他人住宅罪。又被告二人雖同
    時犯刑法第306條第2項之留滯住宅罪，但並無證據證明被告
    二人間就此有犯意聯絡與行為分擔，故不論以共同正犯，公
    訴意旨認被告二人此部分犯行，有犯意聯絡及行為分擔，應
    論以共同正犯，尚有誤會，併此敘明。又被告李采琪傷害告
    訴人之所為，係犯同法第277條第1項之傷害罪。被告李采琪
    所犯二罪，犯意各別，行為互殊，應分論併罰。
三、原審就被告二人上揭犯行，適用刑法第277條第1項、第306
    條第2項規定，並審酌被告二人因與告訴人之媳婦林采欣間
    有土地權狀保管等糾紛，被告李再卿身為神父，竟不思採取
    理性手段處理爭議，為找林采欣，經告訴人告知不在，請其
    等離去時，仍無故滯留告訴人屋內，並進而引發本件衝突，
    告訴人所受傷害之結果為破皮傷，尚非嚴重，另被告二人留
    滯之時間約10餘分鐘，被告李采琪在本件衝突過程中亦受有
    傷害，此亦有被告李采琪所提出之臺北市立聯合醫院和平院
    區出具之診斷證明書可證，被告二人犯後未與告訴人和解，
    被告李采琪於原審開庭時不時嘶吼，並不時出言謾罵告訴人
    之犯後態度等一切情狀，分別量處被告李采琪拘役5日、罰
    金3千元；被告李再卿罰金3千元，並均諭知拘役及罰金之易
    科罰金、易服勞役折算標準，經核其認事用法並無違誤，量
    刑亦稱妥適。
四、被告二人上訴雖均主張：伊等並沒有聽到告訴人要其等離去
    的話語，且蕭益男係因李采琪小孩在哭鬧，他才抱著小孩來
    回走動，並非是聽到告訴人要其離去的話語云云，指摘原判
    決不當。惟據證人蕭益男於本院審理時證稱：告訴人把李采
    琪的手轉到後面時，有說要告伊等私闖民宅等語（本院卷第
    42頁），顯見告訴人確有要其等離去。而以在現場之蕭益男
    都能親自聽聞告訴人令其等離去之話語，則當時遭告訴人轉
    手、緊貼在告訴人身旁之被告李采琪，與同時在場密切關注
    告訴人一言一行之被告李再卿竟均稱未曾聽聞告訴人上揭話
    語，顯悖於常情，而無足採信，故被告二人之上訴為無理由
    ，應予駁回。
據上論斷，應依刑事訴訟法第368條，判決如主文。
本案經檢察官劉文水到庭執行職務
中    華    民    國   100    年    7     月    12    日
                  刑事第二庭審判長法  官 洪光燦
                                  法  官 李麗玲
                                  法  官 林恆吉
以上正本證明與原本無異。
不得上訴。
                                  書記官 陳盈璇
中    華    民    國   100    年    7     月    12    日
附錄本案論罪科刑法條:
中華民國刑法第277條第1項
（普通傷害罪）
傷害人之身體或健康者，處3年以下有期徒刑、拘役或1千元以下
罰金。
中華民國刑法第306條
（侵入住居罪）
無故侵入他人住宅、建築物或附連圍繞之土地或船艦者，處1年
以下有期徒刑、拘役或3百元以下罰金。無故隱匿其內，或受退
去之要求而仍留滯者，亦同。